臺灣高等法院民事裁定　　　　　　　　　 95年度重訴字第9號
原　　　告　　甲○○
訴訟代理人　　陳秀卿律師
　　　　　　　林世芬律師
　　　　　　　莊柏林律師
被　　　告　　興泰山建設股份有限公司
兼法定代理人　丁○○
上　列 2人
共　　　同
訴訟代理人　　周佳弘律師
被　　　告　　第一商業銀行股份有限公司
法定代理人　　丙○○　　住同上.
被　　　告　　東亞建築經理股份有限公司
法定代理人　　乙○○　　住同上.
上　列 2人
共　　　同
訴訟代理人　　謝政達律師
複　代理人　　楊景勛律師
上列當事人間因偽造文書等案件，原告提起刑事附帶民事訴訟，
請求侵權行為損害賠償，經本院刑事庭裁定移送前來，本院裁定
如下：
    主      文
原告之訴及其假執行之聲請均駁回。
訴訟費用由原告負擔。
    理      由
一、按因犯罪而受損害之人，以對於刑事被告及依民法負賠償責
    任之人請求回復其損害者為限，始得於刑事訴訟程序附帶提
    起民事訴訟，此為刑事訴訟法第487條第1項所明文規定，且
    其附帶提起之民事訴訟，如不合於上開法條所定之要件者，
    縱於刑事庭依刑事訴訟法第504條第1項將附帶之民事訴訟移
    送於民事庭後，亦不得將關於民事訴訟之法規，溯及於附帶
    提起民事訴訟之時，而予適用，仍應認其起訴為不合法（最
    高法院41年台上字第58號裁定要旨參照）。
二、原告起訴主張：被告丁○○係被告興泰山建設股份有限公司
    (下稱興泰山公司)之負責人，於民國 (下同)84 年12月29日
    代表被告興泰山公司與伊、訴外人李燦華、李秋益、李文旗
    、李春郎及李燦卿 (下稱李燦華等5人)簽訂合建契約書，由
    伊及訴外人李燦華等5 人提供其等所有位於臺北縣泰山鄉○
    ○○段169之4地號等土地供被告興泰山公司興建「美福堡店
    鋪住宅大樓」 (下稱美福堡大樓) 。被告丁○○為興建大樓
    之資金所需，於85年10月30日委託被告東亞建築經理股份有
    限公司 (下稱東亞公司)向金融機構辦理融資 ，嗣經被告第
    一商業銀行股份有限公司（下稱第一銀行）同意貸款新臺幣
    (下同)546，000,000萬元，分為「土地融資」16 0,000,000
    元、「營運週轉金」112,000,000元及「營建融資」274,000
    ,000 元共3部分，其中「土地融資」及「營運週轉金」部分
    ，以美福堡大樓之建築基地為擔保，於該基地之抵押權設定
    登記完成後即可核撥；而「營建融資」部分則需經被告東亞
    公司鑑證美福堡大樓可由被告興泰山公司出售之部分 (即扣
    除地住保留戶之部分)銷售率達50%以上，始得撥款貸放。被
    告興泰山公司為取得銷售率之鑑證資料，俾以貸得「營建融
    資」274,000,000元，遂於86年1月20日與被告東亞公司簽訂
    委任契約書，委託被告東亞公司辦理被告興泰山公司與購屋
    客戶間買賣契約之契約鑑證事務，約定由被告東亞公司於86
    年1月20日起至同年5月31日止之銷售期間內派員至銷售現場
    ，於被告興泰山公司與購屋客戶簽訂買賣契約之時擔任鑑證
    工作，上開期間屆滿後則改由被告興泰山公司將已簽訂之契
    約送交被告東亞公司以書面方式進行鑑證。嗣被告興泰山公
    司於被告東亞公司派員至現場鑑證之期間內，銷售金額僅20
    5,649,100元 ，銷售率約13.18%，不及被告興泰山公司可銷
    售總金額1,559,950,000元之50%比例。被告丁○○見銷售率
    未達被告第一銀行貸放「營建融資」之標準，為達順利取得
    該筆貸款之目的，於被告興泰山公司第二階段之自行銷售期
    間，竟持訴訴外人童榮輝偽向被告興泰山公司購買美福堡大
    樓B 區地下1樓編號1至11號及13至38號房屋合計37戶及其基
    地應有部分 ，價金為155,440,000萬元之買賣契約予被告東
    亞公司，而列入鑑證銷售範圍內，致美福堡大樓總銷售金額
    由662,094,600元  (即第一階段被告東亞公司現場鑑證期間
    之銷售金額與第二階段被告興泰山公司自行銷售期間不包括
    訴外人童榮輝簽約購買部分之銷售金額合計之銷售金額）因
    此增加為817,534,600元 ，銷售比例亦由約42.44%增加為約
    52.4%，被告東亞公司並據此於86年9月26日出具美福堡大樓
    銷售率約為52.4%之證明函予被告第一銀行 ，被告第一銀行
    承辦人員並認定被告興泰山公司已符合原核定「營建融資」
    之貸放條件，而核撥「營建融資」274,000,000元予被告興
    泰山公司。被告丁○○所為，業已構成詐欺，前據臺灣板橋
    地方法院 (下稱板橋地院）92年度訴字第988 號判決被告丁
    ○○有期徒刑3年4月在案，其不服而聲明上訴，復經本院刑
    事庭94年度上訴字第3949號判決駁回上訴而確定。又被告丁
    ○○向被告第一銀行貸款時，雙方即已約定日後美福堡大樓
    興建完成後，須將該大樓所有建物設定第一順位抵押權予被
    告第一銀行。孰料美福堡大樓於87年完工領得使用執照後，
    被告丁○○竟與被告第一銀行合意變更貸款條件，即談妥被
    告興泰山僅需提供部分建物追加設定第一順位抵押權予被告
    第一銀行即可，其餘建物之土地應有部分則塗銷抵押權登記
    ，而塗銷該部分土地之抵押權登記後，業經設定抵押權予被
    告第一銀行之土地僅餘169及170地號應有部分各65930/1000
    00，義務人則餘被告興泰山公司、訴外人張瑞梅、張蓉梅、
    李文旗及伊，而被告丁○○擬將美福堡大樓之部分建物增加
    為被告興泰山公司向被告第一銀行融資貸款之擔保物，須伊
    、訴外人李文旗於辦理抵押權內容變更登記之文件上蓋章，
    被告丁○○始得辦竣相關手續。乃被告丁○○與被告第一銀
    行為使伊同意蓋章，就前揭攸關地主權益之重大事項竟隱而
    不宣，被告丁○○更向伊誆稱「這是一銀之要求，一定要遵
    守，且購屋者也等著地主將建物設定抵押權，如此銀行才能
    同時配合儘速將他們的房子順利過戶塗銷設定，否則因地主
    拖延造成損害，地主須自負一切法律責任，其保證會在2 月
    份交屋、過戶，並塗銷抵押權」等語，致伊不疑有他，而於
    87年12月27日與被告興泰山簽訂協議書，約定被告興泰山應
    於88年2 月12日前將伊所分得之所有房屋全部過戶、點交，
    且同時塗銷所有抵押權，伊遂將印章交付被告丁○○。嗣後
    被告丁○○隨即將被告興泰山公司所分得未提供予被告第一
    銀行增加為擔保物之111 戶建物暨其基地應有部分設定抵押
    權予訴外人白錦松，另57戶建物暨其基地應有部分則設定抵
    押權予訴外人黃淑惠，惟被告丁○○竟未依約將前開抵押借
    款清償伊保留戶之貸款，致伊所分得之8 間建物悉遭拍賣，
    受損55,401,400元。按法人對於其董事或其他有代表權人，
    因執行職務所加於他人之損害，與該行為人連帶負賠償責任
    ，被告丁○○既為被告興泰山公司負責人，被告興泰山公司
    應與被告丁○○負連帶賠償之責。另被告丁○○故意提供訴
    外人童榮輝偽向被告興泰山公司購買房地之買賣契約予被告
    東亞公司鑑證，且為被告東亞公司所明知，而將之列入銷售
    範圍，使得美福堡大樓之銷售率達52.4% ，進而順利向被告
    第一銀行貸得274,000,000元 ，致伊提供予被告第一銀行設
    定抵押權之擔保物所擔保之債權數額大增，而受有損害。被
    告第一銀行明知其與被告興泰山公司約定之貸款條件變更，
    即被告興泰山公司毋須提供所有建物追加設定抵押權，卻故
    意不告知利害關係人即伊，使伊將分得建物悉數提供予被告
    第一銀行設定抵押權而受有損害。職此，被告行為具有關連
    ，均為伊所受損害之共同原因，應負共同侵權行為之連帶賠
    償責任等情，爰依侵權行為之法律關係，求為命被告興泰山
    公司、丁○○、第一銀行、東亞公司應連帶給付伊55,401,4
    00元，及自起訴狀繕本送達翌日起至清償日止按年息5%計算
    之利息之判決，並聲明願供擔保請准宣告假執行。
三、按當事人不得就已起訴之事件，於訴訟繫屬中，更行起訴，
    為民事訴訟法第253條所明文規定，原告之訴 ，有上開情形
    ，法院應以裁定駁回之，但其情形可以補正者，審判長應定
    期間，先命補正，同法第249條第1項第7款亦有明文 。查原
    告曾於92年6 月10日向板橋地院刑事庭提起附帶民事訴訟，
    請求被告等連帶給付55,401,400元，經移送民事庭後，經板
    橋地院民事庭於94年12月5日以94年度重訴字第439號裁定駁
    回，原告於94年12月15日提起抗告，於95年3月6日亦遭本院
    以95年度抗字第94號裁定駁回，並確定在案。此有上開民事
    裁定在卷可考，並為兩造所不爭執，且經本院調取該事件全
    卷審查無訛，堪屬信屬。次查原告起訴後，法院即應依職權
    調查其訴是否具備訴訟成立要件，在絕對的要件，如經查明
    原告之訴不備此項要件，或不能補正，或能補正，而原告未
    遵審判長之命於所定期間內補正者，法院就該事件不得就本
    案辯論，而應認原告之訴為不合法，以裁定駁回之，又原告
    之訴在起訴時，雖不備訴訟成立要件，如此項要件之欠缺得
    於事後補正者，祗須在言詞辯論終結前具備此項要件，其訴
    即為合法。本件原告起訴時，因前已提起附帶民事訴訟（即
    板橋地院由該院刑事庭移民事庭），該院民事庭以94年度重
    訴字第439號裁定駁回原告之訴訟 ，嗣原告不服，提起抗告
    ，亦經本院以95年度抗字第94號裁定駁回原告之抗告在案，
    該事件訴訟繫屬始消滅，在該事件訴訟繫屬未消滅前，本件
    即欠缺訴訟成立要件，惟前開事件既於95年3月6日為法院以
    不合法裁定駁回而確定在案，此項訴訟成立要件之欠缺已補
    正，被告再執本件係違背一事不再理之原則，尚有誤會，附
    此明。
四、查本件被告丁○○上開行為，迭經板橋地院刑事庭於94年8
    月12日以92年度訴字第988 號判決犯有詐欺取財罪處有期徒
    刑2 年6月，詐欺得利罪處有期徒刑1年（定執行刑為3年4月
    ）；其餘被訴部分均不另為無罪諭知，經檢察官、被告丁○
    ○不服提起上訴，由本院刑事庭於95年1 月25日以94年度上
    訴字第3949號判決駁回檢察官及被告丁○○之上訴，而告確
    定，此有上開刑事判決在卷可考，並為兩造所不爭執，且經
    本院調取該刑事案件全卷審查無訛，信屬實在。
  1.依上開確定刑事判決有罪部分認定：「被告丁○○係址設台
    北縣新莊市○○路121巷14號興泰山公司之負責人，於84 年
    12月29日代表興泰公司與甲○○、李燦華、李秋益、李文旗
    、李春郎及李燦卿簽訂合建契約書，由甲○○等6 人提供其
    等所有位於台北縣泰山鄉○○○段169之4地號等土地供興泰
    山公司興建『美福堡大樓』。丁○○為興建該大樓之資金所
    需，於85年10月30日委託東亞公司向金融機構辦理融資，嗣
    經第一銀行同意貸款54,600,000元，分為『土地融資』160,
    000,000元、「營運週轉金」112,000,000元及『營建融資』
    274,000,000共3部分，其中『土地融資』及『營運週轉金』
    部分以美福堡大樓之建築基地為擔保，於該基地之抵押權設
    定登記完成後即可核撥；而『營建融資』部分則需經東亞公
    司鑑證美福堡大樓可由興泰公司出售之部分〈即扣除地主保
    留戶之部分〉銷售率達百分之50以上，始得撥款貸放。興泰
    山公司為取得銷售率之鑑證資料俾貸得上開『營建融資』27
    4,000,000元，遂於86年1月20日與東亞公司簽訂委任契約書
    ，委託東亞公司辦理興泰山公司與購屋客戶間買賣契約之契
    約鑑證事務，約定由東亞公司於86年1月20日起至同年5月31
    日止之銷售期間內派員至銷售現場，於興泰山與購屋客戶簽
    訂買賣契約之時擔任鑑證工作，上開期間屆滿後則改由興泰
    山公司將已簽訂之契約書送交東亞公司以書面方式進行鑑證
    。嗣興泰山公司於東亞公司派員現場鑑證之期間內，銷售金
    額僅為205,649,100元，銷售率為約百分之13.18，不及興泰
    山公司可銷售總金額155,995元之百分之50比例 。丁○○見
    銷售率未達第一銀行貸放『營建融資』之標準，為達順利取
    得該筆貸款之目的，於興泰山公司第1 階段之自行銷售期間
    ，除一般正常情形之銷售及分別與包商陳鴻山、黎長等約定
    以部分可領得之工程款作為購屋頭款而由其等簽約購買部分
    房地以增加銷售率外（此部分不構成詐欺犯罪，詳后述〉，
    復與其擔任興泰山公司財務調度工作之配偶張瑞梅（未據起
    訴）基於意圖為自己不法之共同犯意聯絡，由張瑞梅出面要
    求其不知情之胞妹張蓉梅協助就美福堡大樓地下室37戶房地
    簽訂虛偽不實之買賣契約書，張蓉梅乃於86年8月26日囑其
    亦不知情之配偶童榮輝簽訂房屋預定買賣契約書及土地預定
    買賣契約書，偽為向興泰山公司購買美福堡大樓Ｂ區地下1
    樓編號1 至11號及13至38號房屋合計37戶及其基地應有部分
    ，價金為155,440,000元 ，其價額占興泰山公司可銷售總金
    額比例約為百分之9.96。其後丁○○即將上開虛偽不實之契
    約書持交不知情之東亞公司辦理書面鑑證審核，東亞公司不
    疑有他而列為興泰公山公司鑑證銷售範圍內，使該公司統計
    美福堡大樓總銷售金額由662,094,600元（即第1階段東亞公
    司現場鑑證期間之銷售金額與第2 階段興泰山公司自行銷售
    期間不包括童榮輝簽約購買部分之銷售金額合計之銷售總額
    ）因此增加為817,534,600元，銷售比例亦由約百分之42.44
    增加為約百分之52.4，東亞公司並據此於86年9 月26日出具
    美福堡大樓銷售率約為百分之52.4之證明函予第一銀行，致
    第一銀行承辦人員因此陷於錯誤認興泰山公司已符合原核定
    「營建融資」之貸放條件，而核撥「營建融資」274,000,00
    0元予興泰山公司。美福堡大樓完工後，建物部分辦理第1次
    所有權登記均登記為興泰山公司所有，其中部分建物並依貸
    款約定追加辦理抵押權設定登記予第一銀行。嗣丁○○因積
    欠鍾智文約60,000,000元之債務無力清償，雙方協議以興泰
    山公司所有該大樓部分房地（門牌號碼為台北縣泰山鄉○○
    路○段142巷8號地下1樓之1至38號 、同巷32號及34號等房屋
    合計40戶）過戶抵償之，並約定鍾智文應於過戶後再持以向
    銀行轉貸80,000,000元，其中60,000,000元供清償積欠鍾智
    文之債務，餘20,000,000留供丁○○運用。雙方於88年7 月
    16日達成協議後，丁○○遂於88年8 月向台北縣新莊地政事
    務所送件申請辦理上開房地之所有權移轉登記，欲移轉登記
    於鍾智文指定之登記名義人即鍾智文之配偶徐英珍。惟於上
    開所有權移轉登記尚未辦竣之際，李燦華、李燦卿及李文旗
    3 人因丁○○於美福堡大樓完工後遲未依上開合建契約之約
    定分配其等應分得之房地與款項，為保全其等債權，於板橋
    地院以88年度裁全洪字第2999號民事裁定准提供擔保對興泰
    山公司之財產予以假扣押後，其等遂於88年8月2日向板橋地
    院聲請就興泰山公司所有包括上開40戶房地在內之美福堡大
    樓房地合計400戶為假扣押之執行 ，板橋地院先於88年8月4
    日以88年度民執全洪字第2058號函囑託台北縣新莊地政事務
    所就該400戶房地辦理查封登記，經該地政事務所於88年8月
    9日登記 ，板橋地院並於同年月19日至現場查封。丁○○因
    前開所有權移轉登記受上述查封之影響無法繼續辦理，為使
    該所有權移轉登記順利完成以抵償積欠鍾智文之債務，竟意
    圖為自己不法之所有，於同年月13日向地主甲○○、李燦華
    、李秋益、李文旗、李春郎及李燦卿等人假稱願就其等依合
    建契約應分得之房地辦理所有權移轉登記，因該等房地仍有
    第一銀行之抵押權設定登記，丁○○願依各地主分得房屋承
    擔之貸款金額計算，將興泰山公司名下其他未出售房地過戶
    予各地主以彌補之，惟李燦華、李燦卿及李文旗3 人應撤銷
    前開假扣押之查封，而由丁○○以上開房屋之地下1 樓部分
    向誠泰銀行辦理貸款100,000,000元其中20,000,000元用以
    償還積欠第一銀行利息，53,000,000元償積欠第一銀行之本
    金，10,000,000元償還廠商退補票款，11,000,000元繳納辦
    理上開所有權移轉登記所需之土地增值稅 ，餘600,000元作
    為公關費及週轉金使用等內容，欲以此虛偽提議而使李燦華
    、李燦卿及李文旗撤銷上開假扣押查封。甲○○、李秋益、
    李春郎3人同意丁○○所提上開解決方案 ，並與丁○○依上
    述方案內容簽署協議書，然實施假扣押之李燦華、李燦卿及
    李文旗3人則不同意。丁○○一方面持續與該3人協商，另並
    委請甲○○、李秋益、李春郎3 人協助勸說，致李燦華、李
    燦卿及李文旗誤信丁○○確有誠意解決，而於同年月23日與
    丁○○簽訂協議書，約定其3人應先撤銷上開地下1樓與其等
    應分得26戶建物及基地應有部分之假扣押查封，由丁○○以
    上開地下1樓房地持向銀行抵押貸款100,000,000元，其中11
    ,000,000 元專用於繳納辦理所有權移轉登記予李燦華 、李
    燦卿、李文旗及其他地主所需之各項稅費，其餘款項除清償
    銀行貸款本息外，應用以清償與美福堡大樓有關之債務，另
    就李燦華、李燦卿、李文旗因所分得房地承擔之銀行貸款，
    依承擔金額由興泰山公司提供名下其他美福堡大樓房地為其
    等設定第2順位抵押權，於設定完成後其3人應撤銷全部假扣
    押，嗣後興泰山公司於出售上開設定第2 順位抵押權之房地
    時，於清償各該房地之銀行貸款後所餘款項應交付其3 人，
    用以清償所分得26戶房地上所承擔興泰山公司對第一銀行之
    貸款。嗣李燦華、李燦卿、李文旗即於同年月26日向板橋地
    院遞狀聲請撤銷前述原欲過予徐英珍之40戶房屋及基地應有
    部分之假扣押查封，經板橋地院准許後，由台北縣新莊地政
    事務所塗銷查封登記。丁○○於上開假扣押查封撤銷後，未
    依與前述地主之約定持向誠泰銀行辦理貸款，而即辦理所有
    權移轉登記予徐英珍，並於同年9月14日完成登記 ，以此詐
    術之施用，使李燦華、李燦卿、李文旗之債權保全喪失，丁
    ○○因而獲得以上開原遭查封不得自由處分之不動產得以自
    由處分，而辦理移轉登記予徐英珍，用以抵償其積欠鍾智文
    47,000,000元債務之財產上不法利益。
  2.查被告丁○○以虛偽不實之置賣契約書持交不知情之東亞公
    司辦理書面鑑證審核，而出具證明函予被告第一銀行，致第
    一銀行承辦人陷於錯誤，而核撥融資金274,000,000元 ，犯
    有刑法第339條第1項之詐欺取財犯行，該犯罪行為之被害人
    為被告第一銀行，依首揭判例意旨，原告並非被告丁○○上
    開犯罪行為之被害人，自不得就被告丁○○上開犯罪行為，
    對被告丁○○、東亞公司、第一銀行提起刑事附帶民事訴訟
    ，縱本院刑事庭誤將本件附帶民事訴訟移由本院民事庭審理
    ，仍不符起訴之要件。
  3.次查被告丁○○於上開假扣押查封撤銷後，旋辦理所有權移
    轉予徐英珍，並辦妥登記完畢，即係以詐術使被害人李燦華
    、李燦卿、李文旗之債權保全喪失，被告丁○○因而獲得以
    上開原遭查封之不動產得以自由處分，而辦理移轉登記，用
    以抵償其積欠鍾智文47,000,000元債權之財產上不法利益，
    犯有刑法第339條第2項之罪責，被告丁○○此部分詐欺得利
    之犯罪行為，其被害人為李燦華、李燦卿、李文旗3人 ，並
    不包括原告，原告就此提起刑事附帶民事訴訟，即非合法，
    不應准許。
  4.最高法院93年台抗字第305 號裁定意旨雖明示：「因犯罪而
    受損害之人，於刑事訴訟程序得附帶提起民事訴訟，對於被
    告及依民法負賠償責任之人，請求回復其損害，刑事訴訟法
    第487條第1項定有明文。所謂因犯罪而受害之人，係指因刑
    事被告之犯罪行為，因而致其身體、自由、名譽或財產等個
    人權利，受有損害之人而言，不以直接因犯罪而受有損害為
    限，凡間接或附帶受有形或無形損害之人，在民法上對加害
    人有請求損害賠償之權利者，均得提起之」，惟所謂間接損
    害係指刑事被告因犯侵害國家或社會法益之罪，被害人之個
    人法益雖非直接被害，仍屬間接或附帶受有形或無形損害，
    本件原告主張上開在刑事上判決有罪之，其直接受害者，仍
    屬個人法益，亦非刑事被告侵害國家社會法之行為，使個人
    因而間接受害之情形，本件自無上開裁定意旨之適用。再者
    上開刑事判決認定被告丁○○就美福堡大樓地下室37戶簽訂
    虛偽不實之買賣契約書，使被告東亞公司為不實鑑證，致被
    告第一銀行承辦人員陷於錯誤而核撥營建融資274, 000,000
    元部分，因被害人係被告第一銀行，而依被告東亞公司於86
    年9月26日出具予被告第一銀行之銷售率說明（本院卷第151
    頁），銷售係以建方興泰山公司所分得之戶樓 （店鋪127戶
    、住宅21戶、套房與辦公室455戶，合計648戶，及停車位12
    3個） ，尚不包括地主保留戶，核與證人留國誠於上開刑事
    案件偵查中供證無訛，此亦有該證人調查筆錄（同上卷第28
    7頁）附卷足憑 ，足見所謂銷售率祇以建方興泰山公司所分
    得戶數為計算標準，並不包括原告在內等地主之保留戶，則
    前揭不實買賣契約書、鑑證書均與原告無關，原告既非直接
    被害人，亦非間接被害人。又被告丁○○以詐術使訴外人李
    燦華、李燦卿、李文旗撤銷系爭房地之假扣押查封，被告丁
    ○○進而將系爭房地向誠泰銀行辦理貸款及移轉所有權予訴
    外人徐英珍，致訴外人李燦華、李燦卿、李文旗喪失債權保
    全，而丁○○獲得抵償訴外人鍾智文47,000,000元債務之財
    產上不法利益，被告丁○○此部分犯罪行為之被害人係訴外
    人李燦華、李燦卿、李文旗3人 ，因原告係同意被告丁○○
    撤銷上開房地之假扣押查封，且簽署協議書，殊無直接被害
    ，亦無間接被害之可言，依上開判決書意旨，本件原告既非
    被告丁○○犯罪行為之直接被害人，亦非間接被害人，自不
    得於刑事訴訟程序中附帶為民事訴訟之請求。另被告丁○○
    與訴外人張蓉梅就上開向被告第一銀行詐欺取財部分，有犯
    意聯絡與行為分擔，皆為共同正犯，此經本院上開刑事確定
    判決審認無訛，並為被告所不爭執，自堪信為真實，足見被
    告東亞公司與被告第一銀行就被告丁○○、張蓉梅上開共同
    詐取財物行為，尚無犯意聯絡，行為分擔之情形，原告雖主
    張被告東亞公司、第一銀行與被告丁○○、訴外人張蓉梅其
    所受損害有共同過失之侵權行為，姑不論原告所受損害是否
    屬實，上開刑事確定判決並未審認被告東亞公司、第一銀行
    ，對於上開詐欺取財部分與被告丁○○間有犯意聯絡及行為
    分擔，且僅被告丁○○及訴外人張蓉梅2 人為共同侵權行為
    人，則被告東亞公司、第一銀行與被告丁○○間是否有共同
    過失之侵權行為，即非上開刑事判決之審理範圍，核與刑事
    附帶民事訴訟之要件不符。
  5.按「被上訴人被訴偽造買賣契約之刑事訴訟，業經刑事法院
    認定此部分之犯罪不能證明，祗以為連續犯之一部未於判決
    主文就此部分之犯罪為無罪之諭知而已，實質上與諭知無罪
    ，有同一之效力，乃刑事法院疏於注意將此本應以判決駁回
    之訴，以裁定移送於原審法院，原審法院仍應以裁定駁回之
    」（最高法院66年台上字第1094號判例參照）。查上開確定
    之刑事判決，除對被告丁○○前揭犯罪行為予以論罪科刑外
    ，對於同一案件，經檢察官起訴被告丁○○其餘犯罪行為部
    分，則於理由欄內明不另為無罪之諭知，其內容為：「被
    告丁○○與原告及李燦卿、李燦華、李春郎、李文旗、李秋
    益等6人簽訂合建契約書後，提供其所簽發之面額20,000,00
    0 元之本票供保證之用，嗣被告為免除其個人之保證票之債
    務，竟於86年間以其業已向第一商銀申請融資，且欲以核准
    融資額度開立合建保證票為由要求換票，原告及李燦卿、李
    燦華、李春郎、李文旗、李秋益等6人不疑有詐 ，乃同意接
    受由興泰山公司換票，惟被告丁○○於簽發上開保證支票時
    卻故意未於票面填載發票日，原告及李燦卿、李燦華、李春
    郎、李文旗、李秋益因未查覺有異乃允為收票、換票，被告
    丁○○因此詐得原先之保證本票，及免其依合建契約應履行
    交付保證本票債務之財產上利益等情，因認被告丁○○就此
    另涉有刑法第339條第1 項之詐欺取財罪嫌，及同法第339條
    第2項之詐欺得利罪嫌 ；被告丁○○於美福堡大樓完工後，
    復向原告及李燦卿、李燦華、李春郎、李文旗、李秋益等6
    人誑稱當初向第一銀行貸款時，曾約定須將完成之建物全部
    設定予該銀行，若不遵照辦理將構成違約，致使原告等6 人
    陷於錯誤，同意將其地主保留戶部分均交由被告全數設定第
    一順位之抵押權予第一商銀，惟事實上被告丁○○與第一商
    銀早已談妥僅需提供部分建物設定第一順位抵押權於第一銀
    行即可；嗣被告丁○○即將其自己所分得之110 戶建物設定
    抵押權於白錦松，另57戶設定抵押權於黃淑惠，總計取得近
    70,000,000元之資金，惟嗣被告並未依約代償地主保留戶之
    貸款，致使第一商銀嗣對原告等6 人之地主保留戶房地進行
    查封，而使原告等6人受有損害等情 ，因認被告丁○○就此
    另涉犯刑法第339條第2項之詐欺得利罪嫌等情，上開刑事確
    定判決已明確認定「被告丁○○就美福堡大樓地下室37戶簽
    訂虛偽不實買賣契約書，使被告東亞公司為不實鑑證，使被
    告第一銀行陷於錯誤而核撥營運融資274,000,000元」 ，「
    被告丁○○對訴外人李燦華、李燦卿、李文旗3 人施詐，使
    其等撤銷系爭房、地假扣押喪失債權保全，被告丁○○得以
    上開房、地向誠泰銀貸款，並移轉系爭房地所得權予訴外人
    徐英珍，獲得抵償訴外人鍾智文47,000,000元之債務之財產
    上不法利益」等檢察官起訴之事實屬實，而對被告丁○○論
    罪科刑，且顯示於刑事判決主文，另檢察官起訴之「被告丁
    ○○向原告及訴外人李燦卿、李燦華、李文旗、李春郎、李
    秋益等6 人騙回其所簽發之保證本票20,000,000元之詐欺得
    利行為」「被告丁○○向上開原告等6 人騙稱地主保留戶亦
    應為被告第一銀行設定第一順位抵押權，詐得貸款資金等詐
    欺得利行為」，經認定無罪，惟上開論罪科刑部分與上開認
    定無罪部分，二者間有裁定上乙罪之關係，乃未於刑事判決
    主文內為無罪之諭知，祗於刑事判決理由內說明不另為無罪
    諭知，實質上則與諭知無罪有同一效力，依上開說明，此不
    另為無罪諭知部分，即不得利用刑事訴訟程序為民事訴訟之
    請求，原告就此不另為無罪諭知部分，提起本件刑事附帶民
    事訴，即屬起訴不合程式，本院毋庸為實體上審理，自得以
    裁定駁回之。
五、綜上所述，本件原告並非刑事確定判決認定被丁○○有罪部
    分之犯罪直接或間接被害人，而檢察官起訴經刑事確定判決
    認定為無罪，惟不另為無罪諭知部分，實質上與諭知無罪有
    同一效力，均不得於刑事訴訟程序中附帶提起民事訴訟，本
    件刑事附帶民事訴訟之起訴，即有未合程式，難謂為合法，
    依民事訴訟法第249條第1項第6款之規定 ，自應以裁定予以
    駁回，又其訴既經駁回，其假執行之聲請，亦失所依附，應
    併予駁回。
六、據上論結，本件原告之訴為不合法，裁定如主文。
中　　華　　民　　國　　96　　年　　1 　　月　　23　　日
                    民事第15庭
                        審判長法  官  黃騰耀
                              法  官  李媛媛
                              法  官  許文章
正本係照原本作成。
如不服本裁定，應於收受送達後10日內向本院提出抗告狀，並應
繳納抗告費新台幣１千元。
中　　華　　民　　國　　96　　年　　1 　　月　　26　　日
　　　　　　　　　　　　　　　書記官  陳明俐
